最高法院刑事判決　　　　　　　　　　　　　　　八十七年度台上字第一七七一號
　　上　訴　人　台灣高等法院檢察署檢察官
　　被　　　告　甲○○
　　選任辯護人　沈美真律師
右上訴人因被告貪污案件，不服台灣高等法院中華民國八十五年九月十八日第二審更
審判決（八十五年度上更(一)字第三五七號，起訴案號：台灣板橋地方法院檢察署八十
二年度偵字第一一二八五號），提起上訴，本院判決如左：
    主  文
原判決撤銷，發回台灣高等法院。
    理  由
本件原判決以公訴意旨略稱：被告甲○○為台灣省合作金庫三重支庫辦事員，係依據
法令從事公務之人員，於民國八十年九月至同年十二月間，經辦該行庫「代售統一發
票及中獎發票之代付獎金」業務，明知依該庫「代辦統一發票事務規定事項」中之規
定，代售統一發票須每日填寫「統一發票收支備查卡」，按日詳細登載收支情形，並
在每日營業結束後，應將當日銷售統一發票收取之款項，連同會計傳票，悉數交予會
計，解繳入庫，不得積壓。然被告竟意圖為自己不法之所有，於其承辦上開業務期間
，基於概括之犯意，未將銷售發票之本數據實填載於職務上所掌管之「統一發票備查
卡」上，反而故為短報實際銷售數量，且未將所收取之款項全數解繳入庫，而將所侵
占之款項分別存入其在三重支庫之員工存款帳戶（帳號：0000000000000 ）或三重郵
局第一支局之私人帳戶（帳號：172273）或放置於其在三重支庫辦公室抽屜內，金額
達新台幣（下同）二百七十九萬三千三百二十六元。嗣於同年十二月底，該行庫清點
核對銷售發票本數與收取金額時，發覺上開犯行，因認被告牽連涉犯貪污治罪條例第
四條第一項第一款、及刑法第二百十三條之罪嫌。而經審理結果，被告之犯罪不能證
明，因將第一審論處被告連續依據法令從事公務之人員，侵占公有財物罪刑之判決撤
銷，改判無罪，固非無見。
惟依被告製作之「統一發票收支備查卡」與「統一發票代辦所銷售統一發票期報表」
相核對，計八十年九月份短報九萬三千二百九十八元，十月份短報四萬四千二百三十
元，十一月份短報一百五十五萬零四百八十八元，十二月份短報一百十萬五千三百十
元，然稽諸被告在其合作金庫三重支庫之員工存款帳戶及三重郵局第一支局之帳戶資
料觀之（見上訴字第五八○○號卷第一六六頁），則顯示被告直至八十年十一月二十
一日始開始將短報之金額存入其帳戶，且並非將短報之金額全數存入，原審未詳查被
告在八十年十一月二十一日以前短報金額之流向，遽認被告無侵占之意圖，調查之能
事，容有未盡。次查證據之取捨及其證明力如何，雖屬於事實審法院自由判斷之職權
，但其所為之判斷，仍應受經驗法則與論理法則之支配，否則即有違背證據法則之違
法。被告在法務部調查局台北縣調查站訊問時，業已供認其明知依據「台灣省合作金
庫代辦統一發票事務規定事項」中，規定各支庫代辦統一發票，應設立統一發票收付
備查卡，按日詳細記載收付情形，在每日營業結束後，據以編製會計傳票，將當日所
收取之代售統一發票款項交付會計，繳入公庫，存入「會計科目：其他應付款雜項」
帳戶內，不得積壓（見偵查卷第四頁反面），復經證人陳錫煌、陳正忠、黃瑞在、黃
振耀、陳秀英供證無訛（見第一審卷第十六頁－第十八頁、第一○三頁、上訴字第五
八○○號卷第二十九頁、第三十頁、第四十四頁），而被告確有於八十年九月份、十
月份、十一月份、十二月份短報銷售統一發票款項，已如上述。乃原判決竟認被告將
上開短報鉅款，擅自存入其個人之帳戶內，至該支庫點清核對時，始被查覺之行為，
僅為暫代保管之意，無據為己有之不法意圖，難令負侵占公有財物罪責云云。此項論
斷，是否與經驗法則無違﹖饒有研求之餘地。又被告既係經辦「代售統一發票」之人
，自應依「台灣省合作金庫代辦統一發票事務規定事項」，每日據實填載「收付備查
卡」，並將收取款項繳庫，以憑稽核，始符正辦。但被告於其辦理代售統一發票期間
，卻虛載「收付備查卡」，並短報銷售統一發票款項，該虛偽登載不實行為，似已損
害於台灣省合作金庫三重支庫之稽核與管理，原審竟謂該備查卡僅為內部備查性質，
非重要性文件，如未據實登錄，亦不足生損害於合庫及三重支庫等語，法則之適用，
難謂允當。檢察官上訴意旨，執以指摘原判決不當，尚非全無理由，應認仍有撤銷發
回更審之原因。
據上論結，應依刑事訴訟法第三百九十七條、第四百零一條，判決如主文。
中      華      民      國    八十七    年      五      月    二十一    日
                              最高法院刑事第三庭
                                  審判長法官  蔡  詩  文
                                        法官  莊  登  照
                                        法官  洪  明  輝
                                        法官  蔡  清  遊
                                        法官  石  木  欽
      右正本證明與原本無異
                                              書  記  官
中      華      民      國    八十七    年      五      月     二十七   日
